臺灣高等法院民事裁定
110年度抗字第52號
抗  告  人  李治明  
上列抗告人因與相對人王紹羽間聲明異議事件，對於中華民國10
9年12月14日臺灣士林地方法院109年度執事聲字第127號所為裁
定提起抗告，本院裁定如下： 
    主  文
抗告駁回。
抗告訴訟費用由抗告人負擔。
    理  由
一、按租用基地建築房屋，出租人出賣基地時，承租人有依同樣
    條件優先承買之權；基地出賣時，地上權人、典權人或承租
    人有依同樣條件優先購買之權。民法第426條之2第1項前段
　　、土地法第104條第1項前段分別定有明文。又土地法第104
    條係規定租用基地建築房屋之承租人，於出租人之基地出賣
    時，有優先購買權，其出租人於承租人之房屋出賣時，有優
    先購買權，旨在使基地與基地上之房屋合歸一人所有，以盡
    經濟上之效用，並杜紛爭，故該條情形係指房屋與基地分屬
    不同之人所有，房屋所有人對於土地並有地上權、典權或租
    賃關係存在之情形而言，如基地承租人於基地上根本未為房
    屋之建築者，當無該條規定之適用（最高法院65年台上字第
    530號、69年台上字第945號民事判決先例意旨同此見解）。
    次按執行法院於第三人主張優先購買權時，僅得就該第三人
    是否符合優先購買權之資格，從形式上予以審查，至於該優
    先購買權是否確實存在，則屬實體爭議，應循訴訟程序加以
    解決，非執行法院於執行程序中所得加以審究（最高法院10
　　3年度台抗字第54號、第653號民事裁定意旨同此見解）。
二、本件異議及抗告意旨略以：原法院受理108年度司執助字第
    2399號清償票款執行事件（下稱系爭執行事件），就相對人
    即系爭執行事件之債務人王紹羽所有坐落新北市○○區○○段00
    0地號土地（下稱系爭土地）強制執行，然伊於民國（
　　下同）104年9月16日即登記為系爭土地之地上權人，至108
    年7月16日原法院於系爭土地執行查封程序前，伊已於系爭
    土地建有鐵皮屋，並向新北市政府申請建築執照。詎原法院
    竟以伊所提出之抗證1、2不足證明該鐵皮屋符合民法第66條
    第1項所稱之定著物，且與抗證2之建築執照所申請之建築材
    料不符，認定系爭執行事件於拍定時，伊對系爭土地尚無建
    築執照所示之房屋建築，故不符合優先購買權之要件，倘伊
    對此認定不服應屬實體上之問題，須另行提起確認優先購買
    權訴訟。然實際建物雖與申請執照登記之建材不符，亦無礙
    認定伊為實際地上權人，原法院僅需現場履勘即得證實該鐵
    皮屋是否符合民法第66條第1項所稱之定著物。又按土地法
    第104條規定，應由系爭土地之拍定人自行向法院提出確認
    優先購買權不存在訴訟，並非由伊提起。原裁定駁回伊聲明
    異議，實有違誤，爰依法提起抗告，求予廢棄原裁定等語。
三、經查，系爭執行事件拍賣系爭土地，由相對人葉榮濱拍定後
　　，抗告人依強制執行法第12條第1項規定，具狀向原執行法
    院提出民事聲明異議狀（抗告人原載為民事抗告狀，按民事
    訴訟法第495條後段規定，應視為提出異議），並附抗證1及
    抗證2證明其為實際地上權人，主張原執行法院於拍賣程序
    進行時，未審酌抗告人為系爭土地之地上權人，其自得依土
    地法第104條規定以同樣條件優先購買系爭土地云云。惟觀
    抗告人所提前開相片及申請書，僅得證明系爭土地確有鐵皮
    屋存在之事實，尚無法認定抗告人所稱之鐵皮屋是否為抗告
    人所有。另原執行法院亦曾電詢主管機關得知，抗告人雖有
    於108年間申請建築執照，然尚在補正階段乙節，有原法院
    公務電話查詢或通知紀錄表附卷可稽（見原審執事聲卷第35
    頁）。則原執行法院依職權調查後認定該鐵皮建物因與建築
    執照上所載不符，形式上無法證明為抗告人所有，而駁回其
    聲明優先購買系爭土地，尚無違誤。次查，抗告人雖稱：實
    際建物與申請執照登記之建材不符，無妨認定其為實際地上
    權人云云。然抗告人對相對人等人間就系爭土地有無優先購
    買權，係屬實體上之問題，抗告人就此倘有爭執，應另行提
    起確認優先購買權存否之訴，非系爭執行事件聲明異議所得
    解決，執行法院僅代出賣人踐行土地法第104條規定，通知
    有優先購買權之人是否行使該權利之程序，故自不得以聲明
    異議請求救濟。是抗告人既主張其對系爭土地有優先購買權
    存在，自應由抗告人另行提起民事訴訟，以資解決，而非本
    件執行程序所得審究。從而，執行法院駁回抗告人之聲明異
    議，並無違誤，抗告人指摘原裁定不當應予廢棄，並無理由
　　，應予駁回。
四、據上結論，本件抗告為無理由，爰裁定如主文所示。
中　　華　　民　　國　　110 　年　　1 　　月　　18　　日
                  民事第十庭   
                        審判長法  官   黃嘉烈
　　　　　　　　　　　        法  官   張文毓
　　　　　　　　　　　　　　  法  官   高明德
正本係照原本作成。
本裁定除以適用法規顯有錯誤為理由外，不得再抗告。如提起再
抗告，應於收受送達後10日內委任律師為代理人向本院提出再抗
告狀。並繳納再抗告費新臺幣１千元。
中　　華　　民　　國　　110 　年　　1 　　月　　18　　日

　　　　　　　　　　　　　　  書記官   郭彥琪